【裁判字號】    89,婚,350
【裁判日期】    891023
【裁判案由】    確認婚姻關係不成立
【裁判全文】
臺灣士林地方法院民事判決  八十九年度婚字第三五○號
    原      告  乙○○
                            送.
                              .
    訴訟代理人  官淑森律師
    複 代理 人  吳俊昇
    被      告  丙○        住台北市○○區○○路二段三四三巷八弄廿六號
右當事人間確認婚姻關係不成立事件，本院判決如左：
    主    文
確認原告與被告間之婚姻關係不成立。
訴訟費用由被告負擔。
    事    實
甲、原告方面：
一、聲明：
  (一)先位聲明：確認原告與被告間婚姻關係不成立。
  (二)備位聲明：准原告與被告離婚。
二、陳述：
  (一)原告與被告於民國七十七年五月一日第一次結婚，因婚前原告即患有子宮肌瘤約
    九公分大而影響生育，故原告與被告商得訴外人賴素雲同意，約定由賴素雲為被
    告生育子女，嗣於七十七年六月二日賴素雲產下一女後，竟長住原告家中，復於
    七十八年五月七日又產下一子，被告遂向原告表示不忍見親生子女被認為非婚生
    子女，故要求原告先與被告離婚，待被告與賴素雲結婚，使渠等所生之子女取得
    婚生子女身分後，再與賴素雲離婚，並與原告結婚，為此，原告即於八十年十二
    月十七日與被告第一次離婚，並於八十三年三月廿九日與被告第二次結婚，詎八
    十四年八月間，賴素雲與被告又孕有一子臨盆在即，被告復要求原告以前揭手法
    先與伊離婚再結婚，是原告於八十四年八月十二日與被告第二次離婚並於同年十
    二月十五日為第三次結婚登記，惟第三次婚姻兩造並未舉行結婚之公開儀式且未
    有二人以上之證人，雖訴外人尤尚民之陳報狀內稱：「當時兩造為了結婚請了兩
    桌客人，宴客中我在結婚證書上簽名...... 」云云。然尤尚民該份陳報狀尾頁
    之簽名，與其自稱以證婚人之身分在結婚證書簽名，顯不相同；又結婚登記是否
    兩造共赴申辦，與結婚是否曾舉行公開儀式及有二人以上證人，應為截然二事，
    而被告卻以結婚登記申請書、換領國民身分證申請書係由兩造共赴戶政事務所申
    辦為由，即認兩造婚姻有效成立。另切結書內容，並非原告所書，且稽其內容，
    莫不為小孩扶養事項、財產等等，與兩造是否有舉行結婚之公開儀式無涉。且訴
    外人賴素雲亦證稱：「在石牌路的家裡宴客」、「因家比較偏僻，不好上去，外
    人無法隨意進出」、「請客是在一樓室內擺兩桌，因為我們住在山上，當時已經
    晚了，所以大門是關著的，有客人到時會叫我們開門。」，益徵兩造間未舉行結
    婚之公開儀式，故兩造間之婚姻關係應不成立。
  (二)婚後原告小腹因子宮肌瘤日漸腫大，有若懷有五個月身孕之婦女，每每腹痛如絞
    ，疼痛難忍，被告非但不予協助就醫，反而百般阻撓原告離家就診，且揚言如原
    告離家，將斷原告腳筋，嗣於八十九年七月底，原告趁被告外出之際，趕緊赴榮
    民總醫院就醫，經由醫師告知腹中腫瘤已經長成至二十六公分，並囑咐原告須立
    即開刀摘除，否則將有生命危險，原告遂於八十九年八月七日進行摘除手術，並
    於同年月五日電告被告此事，被告竟然置之不理，反語帶威脅，謂：「若不趕快
    回家，將對原告家人不利」、「此病根本不須開刀」，全然置原告之生命安全於
    不顧，實令原告心灰意冷；且被告不時拳腳相向，復不顧原告身體需要，禁止原
    告食用葷腥，足認兩造間已難繼續維持婚姻生活，為此爰依民法第一千零五十二
    條第一項第三款、同條第二項之規定，訴請判決准予兩造離婚。
三、證據：提出戶籍謄本四份、榮民總醫院診斷證明書、八十九年八月五日兩造電話
    通話之譯文、北投石牌郵局第一三三號存證信函影本各一份。
乙、被告方面：
一、聲明：駁回原告之訴。
二、陳述：
  (一)婚前因原告罹患疾病無法生育子女，故由原告懇求訴外人賴素雲代原告生育三子
    女，並由原告簽立切結書約定於每次子女出生後均同意由訴外人賴素雲與被告辦
    理結婚儀式，待子女取得婚生子女身分後，由被告與賴素雲離婚，並由被告與原
    告再結婚，且聘僱賴素雲為全天候褓母，照顧每一子女至其年滿二十歲止，是原
    告稱係被告違反婚前約定，一再要求離婚後再結婚，顯與事實不符。又兩造間第
    三次結婚係於八十四年十二月十五日舉行，並在被告位於台北市○○區○○路二
    段三四三巷八弄二十六號之家中宴客，該處係屬開放型空間廣場，當日席開二桌
    ，在場者有十多人，足認兩造間之第三次結婚有公開儀式及兩人以上之證人，且
    翌日雙方尚協同至戶政事務所辦理第三次結婚登記，益徵兩造間第三次結婚合法
    有效。
  (二)八十五年間被告經常出外就醫看診，且與親朋好友相聚，絕無原告指稱被告限制
    其行動自由之情事；且原告於八十九年八月一日離家後，被告即於同年月五日寄
    存證信函至原告娘家，翌日原告來電告知其欲進行子宮摘除手術，被告因顧及原
    告貧血嚴重，方勸其應先觀察再決定是否開刀及先行返家等語，且被告為原告病
    症自七十九年起即敦請訴外人楊希榮為家庭醫師，故被告實無原告所言不准其就
    醫及不顧其生命安全之情事；另因原告管教小孩常以毆打方式為之，被告始有以
    拍桌椅制止原告不當行為之情事，惟原告竟虛構被告不時以拳腳相向之詞；又被
    告亦無禁止原告食葷食之情事，故原告以民法第一千零五十二條第一項第三款、
    同條第二項規定請求離婚，亦屬無據。
三、證據：提出結婚證書影本五份、離婚協議書影本三份、醫療費用收據影本十九份
    、八十九年七至八月份統一發票影本十八紙、切結書影本、北投石牌郵局第一三
    三號存證信函、勞工保險卡影本、楊希榮醫師證書、八十四年十二月十五日結婚
    宴客現場及周邊平面圖各一份及照片十三幀。
丙、本院依職權向台北市北投區戶政事務所函查兩造於八十三年四月一日及八十四年
    十二月十六日申請結婚登記相關資料。
    理    由
一、按確認法律關係之訴，非原告有即受確認判決之法律上利益者，不得提起，民事
    訴訟法第二百四十七條第一項前段定有明文。又結婚，應有公開儀式及二人以上
    之證人，經依戶籍法為結婚之登記者，推定其已結婚，民法第九百八十二條亦定
    有明文。本件兩造已經依戶籍法為結婚之登記，有戶籍謄本及結婚登記申請書影
    本附卷可稽，是揆諸前開規定，兩造於法律上業經推定為已結婚，而有婚姻關係
    存在，且在未有反證推翻兩造之婚姻關係前，兩造間夫妻之法律關係即繼續存在
    ，是本件原告起訴確認兩造婚姻關係不成立，既為被告所否認，應認其有即受確
    認判決之法律上利益，合先敘明。
二、本件原告起訴主張：兩造間第三次結婚雖有結婚之登記，然並未有公開之儀式及
    兩人以上之證人，且婚後被告禁止原告離家就診及吃葷腥，並限制原告之行動自
    由，顯不顧原告之生命安全，甚至時以拳腳相向，全然以被告與訴外人賴素雲之
    家庭生活為重，實令原告心灰意冷，已難繼續維持婚姻生活，為此，先位訴請確
    認兩造間之婚姻關係不成立，另備位請求依民法第一千零五十二條第一項第三款
    、第二項之規定訴請離婚。
三、被告則以：兩造於八十四年十二月十五日在北投區○○路被告家宅結婚並宴請賓
    客，該處為一開放廣場，且當日席開二桌，顯有兩人以上之證人及公開之儀式，
    應為合法之婚姻；又婚後被告並無禁止原告離家就醫、限制其行動自由、禁止其
    食葷腥或毆打原告等情事，上揭情事均為原告為達其離婚之目的所虛構云云置辯
    。
四、原告主張兩造間於七十七年五月一日第一次結婚，嗣於八十年十二月十七日與被
    告離婚，復於八十三年三月廿九日與被告第二次結婚，於八十四年八月十二日第
    二次離婚，並於八十四年十二月十六日登記其與被告於同年月十五日第三次結婚
    之事實，業據其提出與所述相符之戶籍謄本為證，並為被告所不爭執，自堪信為
    真實。
五、次按結婚應有公開儀式及二人以上之證人，不具備此方式者無效；又依戶籍法為
    結婚之登記者，固推定其已結婚，惟得以反證推翻之，此觀民法第九百八十二條
    、第九百八十八條第一款之規定自明。所謂公開之儀式，係指結婚之當事人應行
    定式之禮儀，使不特定多數人得以共見共聞，認識其為結婚者而言（最高法院五
    十一年台上字五五一號判例參照）。原告主張兩造於八十四年十二月十五日之第
    三次結婚並無公開儀式之事實，為被告所否認，並辯稱兩造第三次結婚當日在北
    投區○○路被告住處一樓開放廣場公開宴請二桌賓客，顯有公開儀式云云。經查
    ：
  (一)證人賴素雲於本院八十九年九月廿八日言詞辯論期日到庭結證稱：「（八十四年
    十二月十五日有無目睹兩造辦理結婚儀式及公開宴客的行為？）有。是我去買菜
    ，還有長輩在，有二桌，是在石牌路的家裏請客當時有說是結婚宴客，一桌是楊
    希榮的朋友，一桌是親友，當場有簽結婚證書，證書上的名字是我所簽的沒錯，
    我們家沒有圍牆，但有種樹，因家比較偏僻，不好上去，外人無法隨意進出」、
    「請客是在一樓室內空間擺二桌，因為我們住山上，當時已經晚了，所以大門是
    關著的，有客人到時會叫我們開門」等語，於本院詢問被告對於證人賴素雲所言
    有何意見時，被告尚進一步補充「當時的家是有鋁窗、鐵門」等語，是兩造於八
    十四年十二月十五日第三次結婚時，雖有宴請親友，然宴請親友在外觀上並不當
    然即為舉行公開之結婚儀式，而證人賴素雲既證稱係在家中一樓室內宴客，且因
    該處位於山上較偏僻，當時天色已晚，故大門是關著的，而被告復補充有鋁窗、
    鐵門等情觀之，該宴客處所顯非不特定多數人所得以共見共聞，揆諸前揭判例意
    旨，自難認兩造間之第三次結婚，已有公開之儀式。
  (二)至於被告於八十九年十月十二日言詞辯論期日改稱結婚宴客場所係一開放廣場，
    且證人賴素雲所稱門係關著的，乃指地下室的門云云，並提出該日結婚宴客現場
    周邊平面圖及照片十三幀為證，然原告既否認照片之真正，並辯稱：以前其居住
    之情形並非如此，係被告刻意擺設、整理過後才拍照等語。查被告所提出之現場
    周邊平面圖係其所自行製作之私文書，而照片十三幀係於八十九年十月十一日所
    拍攝，既經原告否認其真正，被告即負有舉證證明其內容為真實之責，惟上揭現
    場周邊平面圖及照片十三幀，充其量僅能證明結婚宴客場所現在之情況，況依被
    告所提出之照片顯示，兩造當時之住處附近荒煙漫草，並無住家，且須經由該住
    處地下室之總大鐵門方得以前往一樓婚宴場所，而依證人賴素雲所述該總大鐵門
    當時係關閉著，是被告所提出之上開照片尚不足以證明兩造第三次結婚時之婚宴
    現場係一開放空間而足供不特定之人得以共見共聞，是被告所辯兩造第三次結婚
    確有公開儀式云云，不足採信。
  綜上所述，兩造於八十四年十二月十五日第三次結婚既未舉行結婚之公開儀式，是
  兩造雖已於翌日為結婚之登記，惟揆諸前揭規定及說明，該第三次結婚不能認為有
  效，亦難認兩造間之婚姻關係成立。從而，原告訴請確認其與被告間之婚姻關係不
  成立，洵屬有據，應予准許。
六、原告先位訴請確認兩造間婚姻關係不成立，既已有理由，則其備位訴請與被告離
    婚，即毋庸再予審酌，附此敘明。
七、本件判決基礎已臻明確，兩造其餘之攻擊防禦方法及訴訟資料經本院斟酌後，核
    與判決不生影響，無一一論述之必要，併予敘明。
據上論結，本件原告之訴為有理由，依民事訴訟法第七十八條，判決如主文。
中      華      民      國    八十九    年      十      月    二十三    日
                                      臺灣士林地方法院民事第二庭
~B法      官  張國勳
右為正本係照原本作成。
如對本判決上訴應於判決送達後廿日向本院提出上訴狀。
中      華      民      國    八十九    年      十      月    二十七    日
~B法院書記官  李汝婷


司法院資訊處製作；財團法人民間司法改革基金會備份。
